臺灣新北地方法院民事裁定
110年度消債職聲免字第241號
聲  請  人
即  債務人  葉政義  

代  理  人  陳志勇律師  
相  對  人
即  債權人  永豐商業銀行股份有限公司

法定代理人  陳嘉賢  
代  理  人  呂亮毅  
相  對  人
即  債權人  花旗(台灣)商業銀行股份有限公司


法定代理人  莫兆鴻  


代  理  人  陳正欽  
相  對  人
即  債權人  遠東國際商業銀行股份有限公司

法定代理人  周添財  



相  對  人
即  債權人  台新國際商業銀行股份有限公司

法定代理人  尚瑞強  


相  對  人
即  債權人  中國信託商業銀行股份有限公司


法定代理人  利明献  


相  對  人
即  債權人  萬榮行銷股份有限公司

法定代理人  呂豫文  


相  對  人
即  債權人  滙誠第二資產管理股份有限公司

法定代理人  莊仲沼  


相  對  人
即  債權人  台新資產管理股份有限公司

法定代理人  吳統雄  



相  對  人
即  債權人  京城商業銀行股份有限公司

法定代理人  戴誠志  


上列當事人因債務人葉政義聲請消費者債務清理事件，本院裁定
如下：
    主    文
債務人葉政義應予免責。
    理    由
一、按法院為終止或終結清算程序之裁定確定後，除別有規定外
    ，應以裁定免除債務人之債務，消費者債務清理條例（下稱
    消債條例）第132條定有明文。復按法院裁定開始清算程序
    後，債務人有薪資、執行業務所得或其他固定收入，扣除自
    己及依法應受其扶養者所必要生活費用之數額後仍有餘額，
    而普通債權人之分配總額低於債務人聲請清算前二年間，可
    處分所得扣除自己及依法應受其扶養者所必要生活費用之數
    額者，法院應為不免責之裁定。但債務人證明經普通債權人
    全體同意者，不在此限。債務人有下列各款情形之一者，法
    院應為不免責之裁定。但債務人證明經普通債權人全體同意
    者，不在此限：㈠於七年內曾依破產法或本條例規定受免責
    。㈡故意隱匿、毀損應屬清算財團之財產，或為其他不利於
    債權人之處分，致債權人受有損害。㈢捏造債務或承認不真
    實之債務。㈣聲請清算前二年內，因消費奢侈商品或服務、
    賭博或其他投機行為，所負債務之總額逾聲請清算時無擔保
    及無優先權債務之半數，而生開始清算之原因。㈤於清算聲
    請前一年內，已有清算之原因，而隱瞞其事實，使他人與之
    為交易致生損害。㈥明知已有清算原因之事實，非基於本人
    之義務，而以特別利於債權人中之一人或數人為目的，提供
    擔保或消滅債務。㈦隱匿、毀棄、偽造或變造帳簿或其他會
    計文件之全部或一部，致其財產之狀況不真確。㈧故意於財
    產及收入狀況說明書為不實之記載，或有其他故意違反本條
    例所定義務之行為，致債權人受有損害，或重大延滯程序，
    為消債條例第133條、第134條所明文。是法院為終止或終結
    清算程序之裁定確定後，除有消債條例第133條、第134條各
    款所定之情形者，法院應為不免責之裁定外，法院即應以裁
    定免除債務人之債務。
二、聲請人前依消債條例規定，於民國109年4月1日向本院聲請
    更生調解，調解期日到場然調解不成立，當場於書記官前以
    言詞聲請清算，經本院於109年11月5日裁定開始清算程序，
    本院民事執行處109年度司執消債清字第157號受理後，司法
    事務官於110年8月24日認可其於前日作成之分配表【清算財
    團財產共新臺幣（下同）9萬3,870元】，且經分配完結，司
    法事務官嗣於110年11月16日裁定終結清算程序，上開終結
    清算程序裁定未據債權人異議而確定，業據本院調取109年
    度司消債調字第277號、109年度消債清字第116號、109年度
    司執消債清字第157號等卷宗查明屬實。嗣經本院通知各債
    權人就聲請人免責與否表示意見，除債權人台新資產管理股
    份有限公司未回覆、債權人永豐商銀行股份有限公司（下稱
    永豐銀行）、萬榮行銷股份有限公司（下稱萬榮行銷公司）
    、滙誠第二資產管理股份有限公司（下稱滙誠第二資管公司
    ）請本院依職權裁定外，債權人花旗(台灣)商業銀行股份有
    限公司（下稱花旗銀行）、遠東國際商業銀行股份有限公司
    （下稱遠東銀行）、台新國際商業銀行股份有限公司（下稱
    台新銀行）、中國信託商業銀行股份有限公司（下稱中信銀
    行）、京城商業銀行股份有限公司（下稱京城銀行）均表示
    不同意聲請人免責，其理由各如下：
　㈠債權人花旗銀行、遠東銀行陳稱：請依職權調查聲請人是否
    具消債條例第133條、第134條各款所定之不免責事由等語。
　㈡債權人台新銀行陳稱：請詳查聲請人是否有消債條例第133條
    、第134條各款不免責情事，諸如查詢聲請人入出境資料以
    確認是否有奢侈浪費或隱匿財產之行為等語。　
　㈢債權人中信銀行陳稱：依本院109年度消債清字第116號裁定
    認定，聲請人每月可處分所得不足以支應自身及應受其扶養
    者每月必要生活費用，就超支部分係如何負擔？是否另有收
    入未列入財產及收入狀況說明書？或有隱匿事實？實有疑義
    。綜上，聲請人有故意於財產及收入狀況說明書為不實記載
    ，已然符合消債條例第134條第2、8款規定，應為不免責裁
    定。並請查察聲請人是否有消債條例第133條及第134條其餘
    各款所定不免責事由等語。　　
　㈣債權人萬榮行銷公司陳稱：截至110年1月13日止，聲請人尚
    有本金24萬9,344元、利息66萬9,823元，共91萬9,167元之
    多未清償，如裁定聲請人免責，實對全體債權人影響甚鉅，
    請斟酌而為准駁等語。
　㈤債權人滙誠第二資管公司陳稱：就聲請人是否有消債條例第1
    33條、第134條所定不應免責之事由，債權人願比照最大債
    權銀行之意見等語。　　
　㈥債權人京城銀行陳稱：債權人於本件清算執行程序中僅獲分
    配327元，受償比例過低，若准聲請人免責，對債權人實屬
    不公等語。　　
三、本院就聲請人未清償之債務是否應予免責，茲審酌如下：
  ㈠聲請人有無消債條例第133條所定應不予免責之事由：
  ⒈按法院裁定開始清算程序後，債務人有薪資、執行業務所得
    或其他固定收入，扣除自己及依法應受其扶養者所必要生活
    費用之數額後仍有餘額，而普通債權人之分配總額低於債務
    人聲請清算前二年間，可處分所得扣除自己及依法應受其扶
    養者所必要生活費用之數額者，法院應為不免責之裁定，但
    債務人證明經普通債權人全體同意者，不在此限，消債條例
    第133條定有明文。故判斷本件聲請人是否具消債條例第133
    條所定應不予免責之情形，應審認其是否合於「於清算程序
    開始後債務人有薪資、執行業務所得或其他固定收入，扣除
    自己及依法應受其扶養者所必要生活費用之數額後仍有餘額
    」及「普通債權人之分配總額低於債務人聲請清算前二年間
    ，可處分所得扣除自己及依法應受其扶養者所必要生活費用
    之數額」此兩要件。
  ⒉次按債務人於法院調解不成立之日起二十日內聲請清算，以
    其調解之聲請，視為清算之聲請；債務人於調解期日到場而
    調解不成立，得當場於法院書記官前，以言詞為前項清算之
    聲請，為消債條例第153條之1第2、3項所明定。聲請人於10
    9年4月1日向本院聲請更生調解，嗣於調解不成立之當日在
    書記官前以言詞聲請清算，經本院以109年度消債清字第116
    號裁定自109年11月5日起開始清算程序。故應審酌聲請人自
    109年11月5日起至裁定免責前有無薪資、執行業務所得或其
    他固定收入，並扣除自己及依法應受其扶養者所必要生活費
    用之數額後是否有餘額，暨普通債權人之分配總額是否低於
    聲請人聲請清算前2年間即107年4月1日至109年3月31日，可
    處分所得扣除自己及依法應受其扶養者所必要生活費用之數
    額。
  ⒊聲請人主張其每月必要生活費用，依消債條例第64條之2規定
    ，以行政院衛生福利部公布111年度每人每月最低生活費支
    出之1.2倍即1萬8,960元計算，而其自109年11月5日清算程
    序開始至今並無任何工作收入，僅受領健保補助7,740元、
    重陽敬老禮金1,500元、急難紓困金2萬元，不足部分由兒子
    葉俊雄、葉俊男以現金資助等語，並提出因應疫情急難紓困
    方案核定通知書為證。經本院依職權查詢聲請人109年度財
    產所得、勞保投保資料，聲請人於99年6月30日已退保，其1
    09年度之總收入為5萬8,962元，而來源係其經營之鋐錩電木
    有限公司，有稅務電子閘門財產所得調件明細表、司法院暨
    所屬機關勞保局電子閘門網路資料查詢表附卷可參，故聲請
    人主張其無工作收入，要非不可採。又聲請人既稱其入不敷
    出時，由2個兒子資助必要生活費用云云，故可認定聲請人
    之每月可處分所得數額亦為1萬8,960 元。聲請人於本院裁
    定開始清算程序後雖有固定收入，然扣除必要生活費用之數
    額後並無餘額（18,960-18,960＝0），堪認本件並無消債條
    例第133條所定應不免責規定之適用，尚無疑義。
　㈡聲請人有無消債條例第134條各款所定應不予免責之事由：
　⒈債權人中信銀行主張依本院109年度消債清字第116號裁定認
    定，聲請人每月可處分所得不足以支應自身及應受其扶養者
    每月必要生活費用，就超支部分係如何負擔，是否另有收入
    未列入財產及收入狀況說明書，或有隱匿事實，而有故意於
    財產及收入狀況說明書為不實記載，符合消債條例第134條
    第2、8款規定應不免責之事由。查聲請人就生活費用超支部
    分，係由兒子葉俊雄、葉俊男以現金資助等情，業據本院10
    9年度消債清字第116號裁定認定在案，已如上述；其次，就
    聲請人有無申請租金補貼或各項社會福利津貼補助，經本院
    分別函詢新北市政府城鄉發展局、新北市政府社會局，新北
    市政府城鄉發展局函覆聲請人未曾申請各項租金補貼，而新
    北市政府社會局函覆聲請人每年受領重陽敬老禮金、老人健
    保補助各1,500元、7,740元等語，有新北市政府城鄉發展局
    111年3月14日新北城住字第1110450122號函、新北市政府社
    會局111年3月17日新北社老字第1110464133號函附卷可稽，
    聲請人雖有受領新北市政府社會局補助，然老人健保補助幾
    近是實支實付，而重陽敬老禮金係年節加菜金性質，要非另
    有收入。且中信銀行未就其主張提出任何資料舉證，是本件
    應認查無聲請人有故意隱匿、毀損應屬清算財團之財產、不
    利於債權人處分或故意於財產及收入狀況說明書為不實之記
    載，或有其他故意違反本條例所定義務之情事，故此部分不
    構成消債條例第134條第2、8款不免責事由。
　⒉又債權人台新銀行請求本院調查聲請人之入出境資料以確認
    其是否奢侈浪費或隱匿財產而有消債條例第134條第4款所定
    應不免責事由，經本院依職權查詢，聲請人自107年4月1日
    起至111年3月4日止並無入出境資料，有入出境資訊連結作
    業查詢結果附卷可稽，是債權人台新銀行上開主張要無足採
    。
　⒊再消債條例關於清算程序係以免責主義為原則，不免責為例
    外，債權人如主張聲請人有該條例第134條其餘各款所定行
    為，自應就聲請人合於上開要件之事實，舉證以實其說。惟
    債權人花旗銀行、遠東銀行、台新銀行、中信銀行並未具體
    說明或提出相當事證證明，自難認聲請人有消債條例第134
    條第2、4、8款規定以外之不免責情事。
四、綜上所述，聲請人經法院為終結清算程序之裁定確定，既無
    消債條例第133條或第134條各款所定之不應免責情形存在，
    自應以裁定免除聲請人之債務，是聲請人聲請免責，自應准
    許，爰裁定如主文。　　
中　　華　　民　　國　　111 　年　　4 　　月　　29　　日
                  民事第四庭法　官　莊佩頴
上為正本係照原本作成
如不服本裁定，應於裁定送達後10日內，以書狀向本院提出抗告
，並繳納抗告費新臺幣1,000 元。 
中　　華　　民　　國　　111 　年　　4 　　月　　29　　日
                            書記官　李瑞芝